【裁判字號】    98,訴,2085
【裁判日期】    990527
【裁判案由】    返還印鑑章等
【裁判全文】
臺灣桃園地方法院民事判決              98年度訴字第2085號
原      告  亞洲化學股份有限公司
法定代理人  丁○○
訴訟代理人  梁懷信律師
            丙○○律師
複  代理人  許永昌律師
被      告  乙○○
訴訟代理人  呂康德律師
被      告  甲○○
上列當事人間請求返還印鑑章等事件，於民國99年5 月13日言詞
辯論終結，本院判決如下：
    主      文
被告甲○○應將如附件所示原告變更登記表上之公司印章返還與
原告。
原告其餘之訴駁回。
訴訟費用由被告甲○○負擔二分之一，餘由原告負擔。
    事實及理由
壹、程序方面
一、按公司股東會之召集程序或其決議方法，違反法令或章程時
    ，股東得自決議之日起30日內，訴請法院撤銷其決議，公司
    法第189 條定有明文，該項決議在未撤銷前，仍非無效，最
    高法院著有67年臺上字第2561號判例意旨足資參照。查原告
    於民國98年11月30日所召開之股東臨時會，已選任訴外人丁○○（炎洲股份有限公司（下稱炎洲公司）代表人）、李禮
    仲（炎洲公司代表人）、歸行白（炎洲公司代表人）、柳明
    鑫（亞朔股份有限公司代表人）、李奇政等人為董事，並於
    同日由上開董事所組成之董事會選任丁○○為董事長，且丁○○已於98年12月2 日經經濟部變更登記為原告之董事長，
    而為代表原告之負責人，此有上開股東臨時會議事錄、董事
    會議事錄、原告之99年12月2 日之變更登記表附於本院卷第
    10至13頁、第19至22頁為憑，是丁○○自得以原告之代表人
    身分，合法代理原告提起本件訴訟，合先敘明。
二、按私文書經本人或其代理人簽名、蓋章或按指印或有法院或
    公證人之認證者，推定為真正，民事訴訟法第358 條定有明
    文。查如附件所示原告變更登記表上之公司印章（下稱系爭
    大章）、代表公司負責人印章（下稱系爭小章）於98年12月
    2 日原告變更登記前，為原告登記於主管機關經濟部之公司
    印章及代表公司負責人印章。又系爭大章現為被告甲○○占
    有，且被告甲○○現已非原告之職員；系爭小章現為被告乙○○占有等情，為兩造所不爭。是被告甲○○及乙○○非無
    可能將系爭大小章蓋印於記載日期為98年12月1 日以前之文
    件，致原告受有推定文書真正之不利益，故縱原告目前登記
    於經濟部之公司印章及代表公司負責人印章均已非系爭大小
    章，然原告請求返還該等印章，仍難謂無權利保護必要。
三、按訴狀送達後，原告不得將原訴變更或追加他訴。但請求之
    基礎事實同一者，不在此限。民事訴訟法第255 條第1 項但
    書第2 款定有明文。次按所謂請求之基礎事實同一，係指變
    更或追加之訴與原訴之主要爭點有其共同性，各請求利益之
    主張在社會生活上可認為同一或關連，而就原請求之訴訟及
    證據資料，於審理繼續進行在相當程度範圍內具有同一性或
    一體性，得期待於後請求之審理予以利用，俾先後兩請求在
    同一程序得加以解決，避免重複審理，進而為統一解決紛爭
    者，即屬之，此有最高法院95年度台上字第1573號判決可資
    參照。本件原告起訴時聲明原為被告乙○○應返還如附件所
    示之原告公司變更登記表上之公司印章及代表公司負責人印
    章予原告。嗣於本院審理中，追加甲○○為被告，並將上述
    聲明變更為：（一）被告乙○○、甲○○應共同將如附件所
    示之原告公司變更登記表上之公司印章返還與原告。（二）
    被告乙○○應將如附件所示之原告公司變更登記表上之代表
    公司負責人印章返還與原告。經查，原告追加甲○○為被告
    及聲明之變更皆與原訴有相當之關連性，且原訴之證據資料
    得於追加之訴審理時予以利用，揆諸前開規定，可認原訴與
    追加之訴之請求基礎事實係屬同一，原告所為訴之追加，於
    法有據，應予准許。
貳、實體方面
一、本件原告主張：（一）被告乙○○前係原告之董事長，然原
    告因訴外人富立鑫股份有限公司及檀兆麟經經濟部許可後，
    於民國98年11月30日依法召開98年第2 次股東臨時會，進行
    全面改選董事及監察人之選舉議案，並選任新任董事丁○○
    （炎洲公司代表人）、李禮仲（炎洲公司代表人）、歸行白
    （炎洲公司代表人）、柳明鑫（亞朔股份有限公司代表人）
    、李奇政及監察人黃宏全（旺洲建設有限公司代表人）、謝
    強，並由新任董事召開董事會決議選任丁○○為董事長，是
    被告於斯時起已喪失原告公司負責人之資格。（二）被告乙○○於原告民國98年11月30日所召開之股東臨時會前，係原
    告之董事長，故其為占有、保管系爭大小章之人。又依原告
    之印鑑管理辦法規定，董事長雖應指定專人保管印鑑章，惟
    此乃基於公司內控機制所為之指定，並無減免董事長指定保
    管公司印鑑章之權利及義務。故縱目前實際保管系爭大章之
    人為被告甲○○，但被告甲○○僅是被告之占有輔助人。（
    三）系爭大小章均為原告所有。被告乙○○已非公司董事長
    、被告甲○○亦已非原告公司之管理處處長，渠等自無占有
    系爭大小章之正當權利。目前系爭大章係由被告甲○○為被
    告乙○○占有中，故被告應連帶將系爭大章返還原告。至系
    爭小章現由被告乙○○占有中，其亦應將系爭小章返還原告
    。爰依民法第767 條所有物返還請求權之法律關係提起本訴
    等語，並聲明：如上述變更後之聲明。
二、被告乙○○則以：（一）原告目前之董監事係於98年11月30
    日召開之股東臨時會中選任，原告之董監事已向經濟部辦理
    變更登記，且原告之公司印章及代表公司負責人印章亦已變
    更，故原告於本件已無保護必要。（二）原告之印章管理辦
    法5.2.1 規定：「印鑑章因法令規定，以簽呈申請，經董事
    長批核，並指定專人保存及使用。」原告公司之印鑑章向由
    管理處處長保管，此乃避免上市公司之大小章均由負責人保
    管而生弊端。被告乙○○擔任原告董事長之期間僅2 月，係
    自98年10月1 日起至同年11月30日止，在被告乙○○任職原
    告董事長前，原告之印鑑章即由管理處處長保管，依規定使
    用，被告乙○○從未就此另行指定他人保管印鑑章。系爭大
    章現由原告前管理處處長即被告甲○○保管，非被告乙○○
    保管。（三）依上開原告之印章管理辦法規定，印鑑章係由
    董事長批核指定專人保存及使用，此所謂董事長乃指法人之
    代表人，係為原告執行職務。又依同辦法5.3 規定：「印章
    之保管各類印鑑、印章應指定專人保管，並由權責單位列冊
    於『印章管理登記單』內管理。保管人因故變動時，應知會
    權責單位以為變動之記錄。」故保管人保管印章乃制度使然
    ，原告設有嚴格之控管，非董事長個人所能任意指揮或調動
    ；另依同辦法5.4.1 規定：「蓋印印章時，申請人需填寫文
    件用印章申請單並經申請單位主管核准後方可用印。未經核
    准之文書件，不得蓋印。」可知印章之使用乃由公司相關單
    位申請及核准，保管人係依據核准用印之申請單蓋印，非董
    事長一人可自行決定用印與否。且上開管理辦法係原告所制
    定，而非董事長一人制定，董事長因任期而有更迭，然此制
    度不會隨董事長異動而改變，故保管系爭大章之被告甲○○
    係原告之占有輔助人，而非前董事長即被告乙○○個人之占
    有輔助人。（四）系爭小章為被告乙○○所有，況不論系爭
    小章是否由原告出資代刻，然該印章乃代表被告乙○○個人
    ，尤在我國印章甚至比個人簽名更為重要。倘原告取得系爭
    小章，任意蓋用在其他文件上，恐致被告乙○○受有不利之
    法律責任及嚴重後果，被告為維自身權益，自得拒絕交出；
    且系爭小章已經原告變更而不再是代表原告負責人之印章，
    原告要求被告乙○○交付性質上屬個人印章之系爭小章，實
    無必要等語資為抗辯，並聲明：原告之訴駁回。
三、被告甲○○則以：（一）原告於98年11月30日所召開股東臨
    時會存有「無召集權人召集股東會」、「召集程序及決議方
    法」之違法，故於該次股東會決議內容依法當然無效，於該
    次股東會中當選之董事長，無權代表公司提起本件訴訟，亦
    無權請求被告甲○○返還保管中之系爭大章。（二）被告甲○○係受原告原有董事會98年10月23日之決議保管系爭大章
    ，遂將系爭大章交由訴外人即其部屬財務經理林建羽實際保
    管，嗣98年11月30日因顧慮林建羽之忠誠，避免敵對陣營濫
    用系爭大章，故將系爭大章收回親自保管。其雖已於98年12
    月4 日離職，但系爭大章依規定係由原告董事會同意之專責
    人員保管，並非董事長個人得以決定，故僅董事會得要求被
    告甲○○返還系爭大章。又98年11月30日股東會所選任之董
    事會既未與同意其保管系爭大章之原有董事會辦理交接，其
    亦無法確認新任董事會是否為合法產生，故其不得將系爭大
    章交與他人。（三）被告甲○○既受原告原董事會之同意保
    管系爭大章，自屬有權占有等語資為抗辯，並聲明原告之訴
    駁回。
四、兩造不爭執事項
（一）原告於98年12月2 日將「公司印章」及「代表公司負責人
      印章」樣式，變更為如本院卷第19頁變更登記表所示之樣
      式，代表公司負責人亦由被告乙○○變更為訴外人丁○○
      。
（二）系爭大章為原告所有，且該印章現由被告甲○○占有。
五、兩造爭執事項
（一）被告甲○○係為原告抑或為被告乙○○占有系爭大章？
（二）被告甲○○得否以98年11月30日原告所召開之股東臨時會
      有「無召集權人召集股東會」、「召集程序及決議方法」
      之違法，致董事改選不合法為由，拒絕將系爭大章返還與
      原告？
（三）原告是否為系爭小章之所有人？
六、得心證之理由
（一）原告請求被告乙○○返還系爭小章部分
        按當事人主張有利於己之事實者，就其事實有舉證之責
        任，民事訴訟法第277 條本文定有明文。次按「民事訴
        訟如係由原告主張權利者，應先由原告負舉證之責，若
        原告先不能舉證，以證實自己主張之事實為真實，則被
        告就其抗辯事實即令不能舉證，或其所舉證據尚有疵累
        ，亦應駁回原告之請求。」最高法院17年上字第917 號
        判例意旨參照。是以就有所有權返還請求權而言，主張
        有所有權返還請求權之人，應就其為該物所有人一事負
        舉證責任。本件原告固主張系爭小章為原告所出資刻印
        ，故原告為系爭小章之所有人，並請求被告乙○○返還
        之，惟被告乙○○抗辯伊方為系爭小章之所有人等語，
        故原告自應證明其就系爭小章有所有權，且縱被告乙○○就其所辯無法舉證，亦應駁回原告之請求。經查，系
        爭小章係「乙○○」名義之印章，且現為被告占有中等
        情，為兩造所不爭。又原告無法提出其為出資篆刻系爭
        印章之人，亦無法提出其他足以證明其為系爭小章所有
        人之證據，是難認原告為系爭小章之所有人，原告依所
        有物返還請求權請求被告乙○○返還系爭小章，難謂有
        據。
（二）原告請求被告共同返還系爭大章部分
      1.系爭大章為原告所有之事實，為兩造所不爭，自堪信為
        真實。又被告乙○○自承系爭大章現為伊所保管，是足
        認目前系爭大章有管領力之人為被告甲○○。
      2.按受僱人、學徒或基於其他類似之關係，受他人之指示
        ，而對於物有管領之力者，僅該他人為占有人，民法第
        942 條定有明文。次按公開發行公司訂定背書保證作業
        程序應載明印鑑章使用及保管程序；公開發行公司應以
        向經濟部申請登記之公司印章為背書保證之專用印鑑章
        ，該印鑑章應由經董事會同意之專責人員保管，並依所
        訂程序，始得鈐印或簽發票據。公開發行公司資金貸與
        及背書保證處理準則第12條第7 款、第17條第3 項亦分
        有明訂。原告主張被告甲○○係受被告乙○○之指示，
        而為被告乙○○占有系爭大章云云。惟被告乙○○辯稱
        就印章之保管原告設有內部控管規定，董事長批核指定
        專人保管公司印鑑章，係為公司執行職務，實際上之保
        管人非為董事長個人保管；被告甲○○則辯稱，伊係經
        原告董事會之決議，保管系爭大章，被告乙○○僅係執
        行董事會之決議，而將系爭大章交與伊，故伊係為原告
        保管系爭大章等語。經查，原告為股票於集中市場交易
        之上市公司（股票代號：1715號），此事實於本院已顯
        著，依民事訴訟法第278 條第1 項規定無庸待當事人舉
        證。是原告自應將登記於經濟部之公司印章交由董事會
        同意之專責人員保管。次查，原告之印章管理辦法第
        5.2.1 條規定：「印鑑章因法令規定，以簽呈申請，經
        董事長批核，並指定專人保存及使用。」同辦法第5.3
        條復規定：「各類印鑑、印章應指定專人保管，並由權
        責單位列冊於『印章管理登記單』內管理。…」是依上
        開規定，被告甲○○於任職原告管理處處長期間，得以
        保管系爭大章，係因其為原告之受僱人，而受當時仍為
        原告代表人之被告乙○○批核，故應認被告甲○○原係
        因受原告僱傭，承原告之指示而保管系爭大章，始對系
        爭大章有管領之力，故被告甲○○於接受保管系爭大章
        時，為原告之占有輔助人，而非被告乙○○之占有輔助
        人。又系爭大章目前為被告甲○○所實際掌有，為兩造
        所不爭；且依前述，被告甲○○既非被告乙○○之占有
        輔助人，則被告乙○○並未占有系爭大章甚明，是原告
        請求被告乙○○返還系爭大章，顯非可採。
      3.被告甲○○雖以原告於98年11月30日所召開之股東臨時
        會有「無召集權人召集股東會」、「召集程序及決議方
        法」之違法，故於該次股東會決議內容、選任之董事無
        效；且新舊任董事會未經交接，伊不得將系爭大章交與
        他人等情詞置辯。惟查，原告於98年11月30日所召開之
        股東臨時會，已選任訴外人丁○○、李禮仲、歸行白、
        柳明鑫、李奇政等人為董事，並於同日由上開董事所組
        成之董事會選任丁○○為董事長，且於98年12月2 日為
        變更登記，已如前述，是揆諸前揭最高法院著有67年臺
        上字第2561號判例意旨，該次股東臨時會改選董監事之
        決議在未經法院撤銷前，仍非無效。原告既已提起本件
        訴訟，請求被告甲○○將系爭大章返還，自足認被告甲○○已不再受原告之指示而占有系爭大章。況被告甲○○亦已自陳其已於98年12月4 日自原告公司離職，且原
        告業提起本件訴訟請求被告甲○○返還系爭大章，是被
        告甲○○現自無基於受僱人之關係，而得對系爭大章有
        合法之管領之力。故自原告請求被告甲○○返還系爭大
        章後，被告甲○○拒絕返還之，其占有系爭大章即非為
        原告占有之意，而為無權占有甚明。是以，原告請求被
        告甲○○返還系爭大章，應屬有據。
七、綜上所述，原告未證明系爭小章為其所有；又對原告所有之
    系爭大章有實際管領力之人係被告甲○○，且被告甲○○並
    非被告乙○○之占有輔助人，是難認被告乙○○為系爭大章
    之占有人。至被告甲○○原雖因受原告僱傭，承原告之指示
    保管系爭大章，而為原告占有系爭大章之占有輔助人，惟被
    告甲○○既已非原告之員工，且原告已不再同意被告甲○○
    保管系爭大章，則被告甲○○就系爭大章之管領即屬無權占
    有。從而，原告依所有物返還請求權請求被告乙○○返還系
    爭大小章，即屬無據，應予駁回。至原告請求被告甲○○返
    還系爭大章，洵屬正當，應予准許。
八、本件事證已臻明確，兩造其餘之主張、陳述及所提之證據資
    料，核與判決結果無何影響，爰不一一論述，附此敘明。
九、訴訟費用負擔之依據：民事訴訟法第79條。
中    華    民    國    99    年    5     月    27    日
          民事第三庭  審判長法  官  黃漢權
                            法  官  周玉
                            法  官  毛彥程
以上正本係照原本作成。
如對本判決上訴，須於判決送達後20日內向本院提出上訴狀。
中    華    民    國    99    年    5     月    28    日
                            書記官  伍幸怡

司法院資訊處製作；財團法人民間司法改革基金會備份。
